【裁判字號】    92,上更(一),463
【裁判日期】    921210
【裁判案由】    偽造文書等
【裁判全文】
臺灣高等法院臺南分院刑事判決           九十二年度上更(一)字第四六三號    潛
      上  訴  人
      即  被  告  甲  ○  ○
右上訴人因偽造文書等案件，不服臺灣臺南地方法院八十九年度訴字第一一○八號，
中華民國八十九年十月九日第一審判決（起訴案號：臺灣臺南地方法院檢察署八十九
年度營偵字第九二九號）提起上訴，經判決後，由最高法院發回更審，本院判決如左
：
      主      文
原判決撤銷。
甲○○共同行使偽造護照足以生損害於公眾及他人，處有期徒刑拾月，併科罰金新台
幣拾萬元，罰金如易服勞役，以新台幣玖佰元（即銀元佰元）折算壹日。
      事      實
一、甲○○明知「莊健中」及綽號「陳董」或「王董」等成年男子（真實姓名、住所
    均不詳），係從事偽造出入證件，非法使大陸地區女子偷渡至台灣之人蛇集團分
    子，竟收受酬勞受僱負責持偽造證件，帶人偷渡出入國境，基於與「莊健中」及
    「陳董」或「王董」概括犯意之聯絡，連續於民國（下同）八十七年七月十二日
    晚上九時許，及同年九月二十三日晚上七時許，在金門某處海邊，駕駛客貨兩用
    廂型車接應，並載送非法自大陸地區偷渡入金門之大陸地區女子林慧梅、藍小藍
    及陳燕、王萌等五人（另一名姓名、住所均不詳）至金門某旅館休息；於翌日再
    將「莊健中」先前所交付偽造林淑慧、卓美君、陳莉芳等人國民身分證轉交予林
    慧梅、藍小藍、陳燕（小名陳琪）、王萌及一不詳姓名之女子等五人，而基於行
    使偽造特種文書之概括犯意，帶領林慧梅等五人自金門搭飛機抵達台灣台北松山
    機場後，由人蛇集團成員接走，獲取「莊健中」交付新台幣（下同）五萬元酬勞
    。
二、甲○○復承上開之犯意，受僱於「陳董」、「王董」等，擬帶二位不詳姓名之女
    子前往加拿大，約定酬勞為十萬元，而將「莊健中」先前所交付之偽造「李青」
    、「李崇多」中華民國護照，委由自稱李青胞妹之不詳姓名女子，前往慶陽旅行
    社代辦出境至加拿大手續，再持該偽造護照，帶領、掩護該姓名不詳之二名女子
    ，於同年十二月十一日自桃園中正國際機場搭飛機出境至加拿大，經安全檢查人
    員當場發覺持用偽造護照，該二名不詳女子乘隙逃逸，足生損害於國家對於護照
    之管理及該「李青」、「李崇多」之人。
三、案經臺灣桃園地方法院檢察署檢察官自動檢舉及航空警察局移送臺灣桃園地方法
    院檢察署呈請臺灣高等法院檢察署核轉臺灣臺南地方法院檢察署檢察官偵查起訴
    。
      理      由
一、前揭被告甲○○接應林慧梅、藍小藍、陳燕、王萌及一不詳姓名之女子等五人，
    交付之偽造該等人國民身分證，帶領非法入境事實，迭據上訴人即被告甲○○於
    原審偵、審中，及本院前後審審理時坦承不諱（見臺灣桃園地方法院檢察署八十
    八年度偵字第二二七三號卷第九十八頁反面、臺灣臺南地方法院檢察署八十九年
    度營偵字第九二九號卷第八頁反面、原審卷第八頁反面、本院上訴卷第三十一、
    三十二頁、本院上更一卷第二十八頁），核與林慧梅、藍小藍、陳燕等人於八十
    七年十一月十七、八、九日警訊時證稱：「王董」或「陳董」為牟利連續至大陸
    與當地人蛇集團接洽，招募欲來台賣淫之女子，安排渠等先乘船偷渡至金門，再
    由被告持偽造之特種文書帶領林慧梅等五人搭機來台，交由集團之成員接走等情
    節相符，復有偽造之林淑慧、卓美君、陳莉芳國民身分證影本三紙另案扣押及金
    門載運艙單影本存卷足憑。被告就此部分之自白與事實相符，犯行洵堪認定。
二、前揭被告甲○○持偽造之李青、李崇多護照，帶領掩護冒名李青、李崇多女子非
    法出境事實，訊據被告甲○○否認有此部分之犯行，辯稱：伊欲前往加拿大旅遊
    ，「王董」央請伊順便帶「李崇多」、「李青」去，沒有十萬元酬勞云云。經查
    ：
(一)前揭事實，業據被告甲○○於警訊時坦承不諱，核與旅行社之承辦人員黃雀貞、
    阮玲玉於警訊時，證述被告曾事先打電話告訴慶陽旅行社承辦人員黃雀貞，除他
    之外尚有二人要去加拿大，請她一同安排行程，後有一名自稱李青妹妹之女子將
    護照交由旅行社辦理出境，因當日並無出團，遂將三人轉由鳳凰旅行社負責承辦
    等情節相符（見臺灣桃園地方法院檢察署八十八年度偵字第二二七三號卷第四頁
    反面、第七頁反面、第八頁、第十八頁反面、第二十二頁反面），復有偽造之護
    照二本扣案及中華民國入境旅客申報單、加拿大簽證、旅客名單等影本在卷可稽
    。
(二)被告於原審偵、審時均不否認曾收受十萬元代價，負責帶「李崇多」、「李青」
    二人前往加拿大之事實（見臺灣桃園地方法院檢察署八十八年度偵字第二二七三
    號卷第四頁反面、臺灣臺南地方法院檢察署八十九年度營偵字第九二九號卷第八
    頁、原審卷第八頁反面、第九頁），參以被告曾夥同「王董」、「陳董」等人帶
    領五名女子偷渡來台之事實，已如前述，故被告亦參與非法使大陸地區女子偷渡
    出境行為，應堪認定。又進行偷渡為該人蛇集團犯罪之慣用手法，由「王董」或
    「陳董」等人負責接洽欲偷渡之人，並偽造有關證件，雇用被告持偽造之證件帶
    人偷渡出入國境，彼此間已有犯意聯絡及行為分擔，應成立共同正犯。被告辯稱
    ：伊順便帶「李崇多」、「李青」，不知二人偷渡等語，顯係卸責之詞，委不足
    採，犯行亦堪認定。
三、查「中華民國入境旅客申報單」係於七十年，由財政部、內政部、行政院衛生署
    共同會商決議採行之三合一式的申報單，即將內政部警政署入出境管理局所需「
    入境登記表」、「出境登記表」，及行政院衛生署所需「健康聲明」等內容添加
    於海關申報單內，俾供每位旅客於入境我國時填具，以向我國海關申報之用，並
    非持以辦理出境。且依證人黃雀貞、阮玲玉於警訊時證稱：「李青」、「李崇多
    」之護照係由一名自稱「李青」妹妹之女子交由慶陽旅行社辦理出境，因慶陽旅
    行社當日並無出團，遂將之轉交由鳳凰旅行社負責承辦云云（見八十八年度偵字
    第二二七三號卷第十八頁反面、第十九頁、第二十三頁反面）。再上開「李青」
    、「李崇多」之出境至加拿大手續既係委由鳳凰旅行社代辦，而卷附「李青」、
    「李崇多」名義之「中華民國入境旅客申報單」上之「入境班次」、「啟程地」
    、「出境班次」、「目的地」、「姓名」（中英文）、「性別」、「身分證統一
    編號」、「出生日期」、「國籍」、「護照號碼」等欄所填載之資料，均係以打
    字方式為之（見同上偵查卷第十六頁、第十七頁），故該等資料之記載應係鳳凰
    旅行社為旅客所代繕，此為一般常出國之民眾所週知之事實，而非被告或本案其
    他共犯所偽造，被告此部分自不成立犯罪。又在該等「中華民國入境旅客申報單
    」上之姓名欄填寫入境旅客之姓名，僅在識別何人申報，並非表示該入境旅客本
    人簽名之意思，且該等申報單上之「旅客簽名」欄既尚未偽造「李青」、「李崇
    多」之簽名、署押，被告亦無成立偽造該等私文書之可言。另被告於八十七年十
    二月十一日自桃園國際機場準備搭飛機出境至加拿大時，即為安全檢查人員當場
    發覺查獲，該二不詳姓名女子既尚未於出境後再由國外入境我國，自尚無行使該
    等「中華民國入境旅客申報單」之必要，被告即無行使該等「中華民國入境旅客
    申報單」，觸犯行使偽造私文書罪可言。
四、核被告使人違反國家安全法第三條第一項規定未經許可入出境，係犯該法第六條
    第一項之罪。又違反台灣地區與大陸地區人民關係條例第十五條第一款不得使大
    陸地區人民非法進入台灣地區之規定，係犯該條例第七十九條第一項之罪。其行
    使偽造之國民身分證，足以生損害於公眾及他人，係犯刑法第二百十六條、第二
    百十二條行使偽造特種文書罪。行使偽造之護照，係犯護照條例第二十四條第一
    項、第二項行使偽造護照罪。公訴人認被告此部分，係成立行使偽造特種文書罪
    ，起訴法條，尚有未洽，應予變更。被告與「莊健中」、「陳董」或「王董」成
    年男子間，互有犯意聯絡及行為分擔，應論以共同正犯。被告先後多次使大陸地
    區人民非法進入台灣地區，時間緊接，所犯構成要件亦復相同，顯係基於概括犯
    意而為，應依連續犯規定論以一罪，並加重其刑。被告所犯上開四罪名間，有方
    法結果之牽連關係，應從一重按護照條例第二十四條第一項、第二項行使偽造護
    照罪處斷。
五、原審予被告論罪科刑，固非無見。惟行使偽造之護照，係成立刑法第第二百十六
    條、第二百十二條行使偽造特種文書罪及護照條例第二十四條第一項、第二項行
    使偽造護照罪，此法條競合關係，依持別法優於普通法法則，應成立護照條例第
    二十四條第一項、第二項之罪，原判決認係成立刑法第二百十六條、第二百十二
    條行使偽造特種文書罪，自有適用法則不當之違誤；另原判決認被告所犯上開四
    罪名間，有方法結果之牽連關係，應從一重罪處斷，竟漏引刑法第五十五條規條
    ，亦有不當。被告上訴意旨，指摘原判決量刑過重，雖無足取。但原判決既有可
    議，自屬無法維持，應由本院撤銷改判之。爰審酌被告素行、犯罪手段、方法、
    所生之危害及犯罪後之態度等一切情狀，量處有期徒刑十月，併科罰金新台幣十
    萬元，罰金如易服勞役，以新台幣九百元（即銀元三百元）折算一日之標準。
六、至公訴意旨另以：被告甲○○另犯有刑法第二百十八條之偽造公印文罪嫌云云。
    按犯罪事實應依證據認定之，無證據不得推定其犯罪事實，法有明文。公訴人於
    本案之犯罪事實，並未舉出被告有偽造何種公印文之行為，且卷查案內全部卷證
    ，亦無被告有偽造何種公印文之證據，此部分犯罪自屬不能證明。因公訴人係以
    此部分與前開論罪科刑部分有牽連犯裁判上一罪關係，乃不另無罪之諭知。
七、據上論斷，應依刑事訴訟法第三百六十九條第一項前段、第三百六十四條、第二
    百九十九條第一項前段、第三百條，國家安全法第六條第一項、臺灣地區與大陸
    地區人民關係條例第七十九條第一項、護照條例第二十四條第一項、第二項、刑
    法第十一條前段、第二十八條、第五十六條、第二百十二條、第二百十六條、第
    五十五條、第四十二條第二項，罰金罰鍰提高標準條例第二條，判決如主文。
本案經檢察官曾顯智到庭執行職務。
中  華  民  國      九十二      年        十二      月        十        日
                                臺灣高等法院臺南分院刑事第一庭
                                    審判長法官  茆    臺    雲
                                          法官  田    平    安
                                          法官  蔡    長    林
右正本證明與原本無異。
如不服本判決，應於判決送達後十日內向本院提出上訴狀，其未敘述理由者並應於提
出上訴狀後十日內向本院補提理由書（應附繕本）。
                                    法院書記官  李    培    薇
中  華  民  國      九十二      年        十二      月       十一       日
附錄本案論罪科刑法條全文：
臺灣地區與大陸地區人民關係條例第七十九條第一項：
  違反第十五條第一款規定者，處五年以下有期徒刑、拘役或科或併科新台幣五十萬
元以下罰金。
護照條例第二十四條第一、二項：
  偽造、變造護照足以生損害於公眾或他人者，處五年以下有期徒刑，併科新臺幣五
十萬元以下罰金。
  行使前項文書者，亦同。


司法院資訊處製作；財團法人民間司法改革基金會備份。
